臺灣臺中地方法院刑事判決
111年度金簡上字第28號
上  訴  人  
即  被  告  王騰宏



上列上訴人即被告因違反洗錢防制法等案件，不服本院臺中簡易
庭中華民國111年2月22日111年度中金簡字第15號第一審簡易判
決（聲請簡易判決處刑書案號：110年度偵字第32128號）提起上
訴，嗣經檢察官移送併辦(案號：111年度偵字第9957號)，本院
管轄之第二審合議庭認不宜適用簡易程序，改依通常程序審理，
並自為第一審判決如下：
    主  文
原判決撤銷。
甲○○幫助犯洗錢防制法第十四條第一項之洗錢罪，處有期徒刑肆
月，併科罰金新臺幣伍萬元，罰金如易服勞役，以新臺幣壹仟元
折算壹日。
    犯罪事實
一、甲○○可預見將金融機構帳戶金融卡、密碼等物提供他人使用
    ，可能幫助作為不法收取及提領款項之用，並遮斷資金流動
    軌跡，而掩飾、隱匿不法犯罪所得，竟容任該結果發生，基
    於幫助洗錢及幫助詐欺取財之不確定故意，於民國110年4月
    24日之某時，以店到店寄送之方式，將其所申設之台新國際
    商業銀行帳號000-00000000000000號帳戶(下稱台新銀行帳
    戶)及永豐商業銀行帳號000-00000000000000號帳戶（下稱
    永豐銀行帳戶）金融卡寄送予某詐騙集團不詳成員收受(無
    證據證明甲○○知悉詐欺成員有3人以上)，並以通訊軟體LINE
    告知對方金融卡之密碼，而容任詐欺集團成員使用遂行詐欺
    取財犯行。嗣該詐欺集團成員取得上開2帳戶金融卡後，即
    共同意圖為自己不法所有，基於詐欺取財之犯意聯絡，先於
    110年4月26日19時50分許，撥打電話予丁○○佯裝為國泰世華
    銀行客服人員，向丁○○詐稱：經優迪嚴選公司通知有筆交易
    錯誤，需做後續退款動作云云，致丁○○陷於錯誤，於110年4
    月26日21時10分許，匯款新臺幣（下同）2萬3700元至上開
    永豐銀行帳戶內，旋遭提領一空；另於110年4月26日20時54
    分許，致電乙○○佯裝為「小三美日」網站業者，向乙○○訛稱
    ：因其誤簽名在簽收單上之經銷商欄位，系統將自動增購去
    汙皂10組商品，月底會自動搜尋其帳戶扣款云云，續再偽冒
    國泰世華銀行人員，以協助取消訂單為由，指示乙○○操作網
    路銀行，致乙○○陷於錯誤，於同日21時58分許，轉帳6萬996
    9元至上開台新銀行帳戶內，旋遭提領一空，以此方式製造
    金流斷點，使偵查機關難以溯源追查，而掩飾、隱匿特定犯
    罪所得之去向及所在。嗣乙○○、丁○○發覺受騙報警處理，始
    循線查悉上情。
二、案經乙○○訴由新北市政府警察局蘆洲分局報告臺灣臺中地方
    檢察署檢察官聲請簡易判決處刑，及丁○○訴由臺中市政府警
    察局清水分局報告臺灣臺中地方檢察署檢察官移送併辦。
    理  由
一、證據能力部分：
  ㈠刑事訴訟法第159條之5規定：「被告以外之人於審判外之陳
    述，雖不符前四條之規定，而經當事人於審判程序同意作為
    證據，法院審酌該言詞陳述或書面陳述作成時之情況，認為
    適當者，亦得為證據。」、「當事人、代理人或辯護人於法
    院調查證據時，知有第159條第1項不得為證據之情形，而未
    於言詞辯論終結前聲明異議者，視為有前項之同意。」其立
    法意旨在於傳聞證據未經當事人之反對詰問予以核實，原則
    上先予排除，惟若當事人已放棄詰問或未聲明異議，基於證
    據資料愈豐富，愈有助於真實發現之理念，且強化言詞辯論
    原則，法院自可承認該傳聞證據例外擁有證據能力。經查，
    以下本案所引用被告以外之人於審判外之言詞或書面陳述之
    證據能力，檢察官及被告甲○○於本院審理時均稱沒有意見（
    見本院簡上卷第74-76頁），其等復未於言詞辯論終結前爭
    執或聲明異議，本院審酌前開證據作成或取得狀況，均無非
    法或不當取證之情事，亦無顯不可信之情況，且與待證事實
    具有關連性，依刑事訴訟法第159條之5第2項規定，自具有
    證據能力。
  ㈡刑事訴訟法第159條至第159條之5有關傳聞法則之規定，乃對
    於被告以外之人於審判外之言詞或書面陳述所為之規範；至
    非供述證據之書證及物證，其中書證部分若以該書面證據本
    身物體之存在或不存在作為證據者，係屬物證，性質上並非
    供述證據，應無傳聞法則規定之適用，如該非供述證據非出
    於違法取得，即不能謂其無證據能力。經查，本判決下列所
    引用之非供述證據，與本案待證事實具有關聯性，亦查無違
    法取得之情形，且檢察官、被告亦未爭執其證據能力，自得
    作為本案之證據。    
二、認定犯罪事實所憑之證據及理由：
  ㈠訊據被告固坦認有將其所申辦之上開台新銀行帳戶及永豐銀
    行帳戶寄送予不詳之人之事實，且對於本案告訴人乙○○及丁○○遭詐欺集團詐騙而分別匯款至上開台新銀行帳戶、永豐銀
    行帳戶等事實不爭執，然矢口否認有何本案犯行，辯稱：我
    是為了辦貸款，對方跟我說要確認我的帳戶是否可以使用，
    所以才將金融卡寄出去，我當時是因為很急，沒有想太多，
    對方要我做什麼我就做什麼，我沒有要幫助詐欺取財及幫助
    洗錢的犯意云云。
  ㈡經查：被告於110年4月24日之某時，以店到店寄送之方式，
    將其所申設之台新銀行帳戶及永豐銀行帳戶金融卡寄送予某
    不詳之人收受，並以通訊軟體LINE告知對方金融卡之密碼。
    嗣該不詳之人所屬詐欺集團成員取得上開2帳戶金融卡後，
    先於110年4月26日19時50分許，撥打電話予告訴人丁○○佯裝
    為國泰世華銀行客服人員，向丁○○詐稱：經優迪嚴選公司通
    知有筆交易錯誤，需做後續退款動作云云，致丁○○陷於錯誤
    ，於110年4月26日21時10分許，匯款2萬3700元至上開永豐
    銀行帳戶內，旋遭提領一空；另於110年4月26日20時54分許
    ，致電告訴人乙○○佯裝為「小三美日」網站業者，向乙○○訛
    稱：因其誤簽名在簽收單上之經銷商欄位，系統將自動增購
    去汙皂10組商品，月底會自動搜尋其帳戶扣款云云，續再偽
    冒國泰世華銀行人員，以協助取消訂單為由，指示乙○○操作
    網路銀行，致乙○○陷於錯誤，於同日21時58分許，轉帳6萬9
    969元至上開台新銀行帳戶內，旋遭提領一空等節，業據被
    告於偵查、本院二審準備程序及審理時供承在卷，核與告訴
    人乙○○及丁○○於警詢時指述之主要情節一致（見偵字第3212
    8號卷第11-13頁，偵字第9957號卷第33-35頁），並有被告
    之台新銀行帳戶個資檢視表、告訴人乙○○轉帳紀錄畫面翻拍
    照片、內政部警政署反詐騙諮詢專線紀錄表、新北市政府警
    察局三峽分局受理詐騙帳戶通報警是簡便格式表、金融機構
    聯防機制通報單、台新銀行帳戶110年12月22日台新作文字
    第11029690號函及檢附之台新銀行帳戶交易明細（見偵字第
    32128號卷第15、25-35、45-50頁）、內政部警政署反詐騙
    諮詢專線紀錄表、新北市政府警察局蘆洲分局蘆洲派出所受
    理詐騙帳戶通報警示簡便格式表、金融機構聯防機制通報單
    、受理各類案件紀錄表、受（處）理案件證明單、自動櫃員
    機交易明細、告訴人丁○○存摺封面及內頁影本、永豐銀行帳
    戶客戶基本資料及交易明細表等卷可參（見偵字第9927號卷
    第59-83、87-90頁），故此部分事實首堪認定。
  ㈣被告雖以前詞置辯，惟刑法第13條所稱之故意本有直接故意
    （確定故意）與間接故意（不確定故意）之別，條文中「行
    為人對於構成犯罪之事實，明知並有意使其發生者」為直接
    故意，至於「行為人對於構成犯罪之事實，預見其發生而其
    發生並不違背其本意者」則屬間接故意；又間接故意與有認
    識的過失之區別，在於二者對構成犯罪之事實雖均預見其能
    發生，但前者對其發生並不違背其本意，後者則確信其不發
    生。查：
  ⒈被告先於警詢時辯稱：我去領錢把卡片放在口袋，回到家發
    現遺失，當下沒處理，隔了兩三天才打電話去關閉帳戶云云
    （見偵字第32128號卷第10頁）；後於本院二審準備程序時
    改稱：我是為了辦貸款，對方跟我說要確認我的帳戶是否可
    以使用，所以才將金融卡寄出去云云，被告對於本案2帳戶
    究竟是其遺失，或係其寄出予他人，所辯前後不一，其辯解
    顯有瑕疵，所言已難盡信。
  ⒉按金融帳戶係個人理財及資金流通之交易工具，事關帳戶申
    請人之個人財產權益，進出款項亦將影響其信用評價，金融
    帳戶與金融卡、密碼結合，具有強烈之專屬性及隱私性，應
    以本人使用為原則，若非與本人有密切親誼或特殊信賴關係
    ，實無任意供他人使用之理，縱偶有將金融帳戶之存摺、金
    融卡及密碼交付他人之特殊情形，亦必瞭解該人之可靠性與
    用途後始行提供，此為日常生活經驗與通常之事理。兼以近
    來詐欺份子以各式事由詐欺被害人匯款，隨即將款項提領一
    空之手法層出不窮，詐欺份子為逃避檢警查緝，多數係利用
    人頭帳戶作為所得財物匯入、取款之犯罪工具，屢為政府及
    金融機關多方宣導，且經媒體再三披露，是避免本身金融帳
    戶被不法利用，若落入不明人士手中，極易供作取贓之犯罪
    工具，應係一般人易於體察之生活常識。查被告於案發時為
    20多歲之成年人，自陳具有大學畢業之學歷，從事物業之工
    作經驗（見本院簡上卷第82頁），可見被告有相當之社會閱
    歷及工作經驗，其對於詐騙集團利用人頭帳戶之犯罪型態，
    及應避免自身金融帳戶供作詐財工具之常識，應有所體認，
    尚難諉為不知。佐以被告於警詢時供稱：沒有上游人員的資
    料等語（見偵字第9957號卷第18頁），於本院二審審理時亦
    供稱：當時係要貸款5萬元，沒有對方公司行號，是私人的L
    INE，沒有任何照片等語（見本院簡上卷第79頁），足見被
    告對於其所稱為其申辦貸款者之真實身分、背景及聯絡方式
    全然不知，彼此間並無特殊交情或信任關係可言，被告竟應
    該不詳之人之要求，寄出具有高度屬人性之帳戶金融卡，顯
    有啟人疑竇之處。
  ⒊又衡諸現今社會，無論係向銀行申辦貸款或係向私人借貸，
    應無額外交出自身帳戶金融卡之必要。佐以被告於本院二審
    審理時陳稱：我當時向對方貸款5萬元云云（見本院簡上卷
    第79頁），若被告所辯屬實，則以被告所貸金額僅5萬元，
    並未超過現今自動櫃員機或臨櫃匯款之限額，被告何需一次
    交出2個帳戶金融卡以供確認？且縱欲確認被告之帳戶是否
    可以使用，大可由被告自己操作確認即可，實無庸大費週漲
    將金融卡寄給他人確認，徒增麻煩。再者，本案台新銀行帳
    戶於告訴人乙○○匯款前之罪後一筆交易係於110年4月24日0
    時49分許，為提款100元，餘額僅剩37元，此有台新銀行帳
    戶交易明細可佐（見偵字第32128號卷第49頁），與一般提
    供金融帳戶供詐欺集團成員使用之人，常會將交出帳戶資料
    前將帳戶內款項提領至無法以自動櫃員機提領之金額乙情相
    符；且此一交易紀錄，更可證明本案台新銀行帳戶至少迄至
    110年4月24日0時49分許，都是處於可供正常使用之狀態，
    更無須額外確認該帳戶是否可使用之必要。況被告於本院二
    審審理時另供稱：「（有無證據可證明你交給貸款公司？）
    我LINE的訊息已經刪除」等語（見本院簡上卷第81頁），被
    告一再辯稱係為辦貸款云云，然無法提出相關證據以實其說
    。是被告上開所辯，與常情不符，更與客觀事證相悖，所辯
    自不足採。是以被告之智識能力、工作經驗，被告對於任意
    交付金融帳戶金融卡予非親非故甚至陌生之他人，極可能淪
    為他人作為詐欺犯罪或洗錢犯罪之工具使用等情，主觀上應
    有所認知。從而，被告主觀上有縱收受其所提供帳戶金融卡
    之人，以其所交付之帳戶金融卡實施詐欺犯行，亦不違背其
    本意之幫助詐欺取財不確定故意乙節應堪認定。
  ⒋被告雖亦否認有幫助洗錢之犯意云云。惟金融帳戶乃個人理
    財工具，依我國現狀，申設金融帳戶並無任何特殊限制，且
    可於不同之金融機構申請多數帳戶使用，是依一般人之社會
    通念，若見他人不以自己名義申請帳戶，反而收購或借用別
    人之金融帳戶以供使用，並要求提供提款卡及告知密碼，則
    提供金融帳戶者主觀上如認識該帳戶可能作為收受、提領特
    定犯罪所得使用，他人提領後即產生遮斷金流以逃避國家追
    訴、處罰之效果，仍基於幫助之犯意提供，應論以幫助犯同
    法第14條第1 項之一般洗錢罪（最高法院刑事大法庭108 年
    度台上大字第3101號裁定、108 年度台上字第3897號判決意
    旨參照）。被告將本案台新銀行帳戶、永豐銀行帳戶金融卡
    交予不詳之人，其主觀上有將帳戶資料交由他人入款、領款
    使用之認知，且被告交出該帳戶金融卡後，除非將該帳戶金
    融卡辦理掛失，已喪失實際控制權，無從追索帳戶內資金去
    向，則其主觀上自已預見該帳戶後續資金流向，有無法追索
    之可能性，對於匯入帳戶內資金如經持有之人提領後，無從
    查得去向，形成金流斷點，將會產生遮斷金流以逃避國家追
    訴、處罰之效果，主觀上亦有認識。是被告對於其提供台新
    銀行帳戶、永豐銀行帳戶金融卡之行為，對不詳之人利用該
    帳戶資料存、匯入詐欺所得款項，進而加以提領，而形成資
    金追查斷點之洗錢行為提供助力，既已預見，仍提供帳戶金
    融卡供對方使用，即有容任而不違反其本意，則其有幫助洗
    錢之不確定故意，亦堪認定。
  ⒌又被告於本院二審審理時供稱：「（本案二被害人是110年4
    月26日遭詐騙，是否記得何時寄出帳戶？）24或23日。」等
    語，佐以本案台新銀行帳戶帳戶交易明細（見偵字第32128
    號卷第49頁），可看出該帳戶於110年4月24日0時49分許，
    有一筆提款100元之紀錄，故應認定被告係在110年4月24日
    始將本案2帳戶金融卡寄出，一併敘明。
  ⒍綜上所述，被告所辯，均為推諉卸責之詞，無可採信。本案
    事證已經明確，被告本案幫助詐欺取財、幫助一般洗錢之犯
    行，均可以認定，應依法論科。
三、論罪科刑及撤銷原判決之理由：
  ㈠是核被告所為，係犯刑法第30條第1 項前段、第339 條第1 
    項之幫助詐欺取財罪，及刑法第30條第1 項前段、洗錢防制
    法第14條第1 項之幫助一般洗錢罪。
  ㈡被告以一交付帳戶金融卡之行為幫助詐欺集團對告訴人乙○○
    及丁○○為詐欺犯行，同時犯幫助詐欺取財、幫助一般洗錢罪
    ，為想像競合犯，應依刑法第55條規定從一重之幫助一般洗
    錢罪處斷。
  ㈢被告係基於幫助之犯意，而並未實際參與詐欺取財及洗錢犯
    行，所犯情節較正犯輕微，為幫助犯，爰依刑法第30條第2
    項規定減輕其刑。又按犯洗錢防制法第14條、第15條之罪，
    在偵查或審判中自白者，減輕其刑，同法第16條第2 項固有
    明文。查被告於偵查及本院二審準備程序及審理時均否認犯
    罪，無從依洗錢防制法第16條第2 項規定予以減輕其刑，一
    併敘明。
  ㈤移送併辦部分：
　　本案告訴人丁○○遭詐欺取財部分，業經臺灣臺中地方檢察署
    檢察官移送併辦，且與檢察官起訴部分，具有想像競合之裁
    判上一罪關係，為起訴效力所及，本院自得併予審究。
  ㈥被告上訴意旨略以：被告當時因為要辦貸款，對方只用LINE
    跟我做簡單的確認，最後對方要求我提供金融卡，確認我的
    帳戶是否可以正常使用，我不疑有他，就真的直接把我的金
    融卡寄過去給對方。過沒幾天就發現我的金融卡被銀行告知
    已經是警示戶了。我本人從頭到尾都沒有也不知情已經詐騙
    被害人的錢，我本人也是受害者云云。
  ㈦原審簡易判決以被告上開犯行事證明確，予以論罪科刑，固
    非無見。惟原審未及審酌檢察官移送併辦關於告訴人丁○○遭
    詐騙之犯罪事實部分，容有未洽。被告請求上訴，為無理由
    ，固業經本院論駁如前，然原判決既有上開可議之處，本院
    自應予撤銷改判。
  ㈧爰以行為人責任為基礎，審酌被告提供金融帳戶金融卡予詐
    欺集團成員從事詐欺取財與洗錢犯行，造成告訴人受有前述
    之財產損失，亦使執法機關不易查緝犯罪行為人，難以追查
    犯罪所得去向與所在，增加告訴人對詐欺者求償之困難，所
    為實值非難，且被告犯罪後矢口否認犯行，並無悔意，態度
    欠佳，及其犯罪動機、手段、情節，自陳大學畢業之智識程
    度，從事物業，月薪4萬元，未婚，無須扶養未成年子女（
    本院簡上卷第82頁）等一切情狀，量處如主文所示之刑，並
    就罰金部分，諭知如易服勞役之折算標準，以示懲儆。
  ㈨按刑事訴訟法第370條第1項規定，由被告上訴或為被告之利
    益而上訴者，第二審法院不得諭知較重於原審判決之刑，但
    因原審判決適用法條不當而撤銷之者，不在此限。此所謂不
    利益變更之禁止，僅禁止其為較重之刑之宣告，不及於被告
    之不利益事實之認定與法律之適用。而法院對有罪之被告科
    刑，應符合罪刑相當之原則，使罰當其罪，以契合人民之法
    律感情，此所以刑法第57條明定科刑時應以行為人之責任為
    基礎，並審酌一切情狀，尤應注意該條所列各款事項，以為
    科刑輕重之標準。此項原則於刑事訴訟法第370條第1項所定
    不利益變更禁止情形，自亦有其適用。原判決認定上訴人所
    為之犯罪情節較第一審認定者為重，二者所適用之刑罰法條
    ，就形式上觀之，雖無差異，但實質上其法條所蘊含刑罰輕
    重之程度，顯有不同，是原判決撤銷第一審該部分之判決，
    改判量處較重於第一審諭知之刑度，即難謂與不利益變更禁
    止原則之旨意相違（最高法院105年度台上字第2087號判決
    意旨參照）。本件原審未及審酌告訴人丁○○遭詐騙之犯罪事
    實部分，是本院與原審適用之刑罰法條，就形式上觀之，雖
    無差異，但實質上其法條所蘊含刑罰輕重之程度，顯有不同
    ，故本院撤銷原審判決，改諭知較重之刑度，尚無違不利益
    變更禁止原則，併予指明。
  ㈩不予沒收之說明：本案並無證據證明被告實際尚有獲取報酬
    ，是無從就犯罪所得部分諭知沒收或追徵。
  改依通常程序為第一審判決之說明：
　　經核告訴人丁○○遭詐騙部分，並未據檢察官記載於聲請簡易
    判決處刑書犯罪事實欄內，且為原審所未及併辦，而係經被
    告對原審簡易判決提起上訴後，始移送由本院第二審合議庭
    予以審究，為保障當事人之審級利益（最高法院109年度台
    非字第102號、108年度台非字第15號判決意旨參照），宜由
    本院合議庭撤銷第一審之簡易判決，並依通常程序自為第一
    審判決。
據上論斷，應依刑事訴訟法第455 條之1 第1 項、第3 項、、第
452條、第451條之1第4項但書第2款、第369 條第1 項前段、第3
64 條、第299 條第1 項前段（依刑事裁判書類簡化原則，僅引
用程序法條），判決如主文。
本案經檢察官張文傑提起公訴，檢察官許景森移送併辦，檢察官
丙○○到庭執行公訴。
中　　華　　民　　國　　111 　年　　8 　　月　　23　　日
                  刑事第十六庭  審判長法  官 江彥儀
                                      法  官 呂超群
                                      法  官 陳怡君
以上正本證明與原本無異。
如不服本判決應於收受送達後20日內向本院提出上訴書狀，並應
敘述具體理由；其未敘述上訴之理由者，應於上訴期間屆滿後20
日內向本院補提理由書（均須按他造當事人之人數附繕本）「切
勿逕送上級法院」。
告訴人或被害人如不服判決，應備理由具狀向檢察官請求上訴，
上訴期間之計算，以檢察官收受判決正本之日起算。
                                      書記官 蔡明純
中　　華　　民　　國　　111 　年　　8 　　月　　23　　日
◎附錄本案論罪科刑法條
中華民國刑法第30條
（幫助犯及其處罰）
幫助他人實行犯罪行為者，為幫助犯。雖他人不知幫助之情者，
亦同。
幫助犯之處罰，得按正犯之刑減輕之。
中華民國刑法第339條
（普通詐欺罪）
意圖為自己或第三人不法之所有，以詐術使人將本人或第三人之
物交付者，處5年以下有期徒刑、拘役或科或併科50萬元以下罰
金。
以前項方法得財產上不法之利益或使第三人得之者，亦同。
前二項之未遂犯罰之。
洗錢防制法第14條
有第二條各款所列洗錢行為者，處7年以下有期徒刑，併科新臺
幣5百萬元以下罰金。
前項之未遂犯罰之。
前二項情形，不得科以超過其特定犯罪所定最重本刑之刑。